最高法院民事判決　　　　　　　　　　　　　　　八十八年度台上字第一五一五號
　　上 訴 人　甲○○
　　被上訴人　乙○○
右當事人間請求離婚等事件，上訴人對於中華民國八十七年八月三日台灣高等法院高
雄分院第二審判決（八十七年度家上字第六四號），提起上訴，本院判決如左：
    主  文
原判決廢棄，發回台灣高等法院高雄分院。
    理  由
本件被上訴人主張：兩造於民國七十一年結婚，婚後因上訴人個性剛烈，兩造思想產
生嚴重差異。七十四年間，上訴人生產不久，因細故即拋夫別子，逕自回豐原娘家居
住至七十七年才回家，在此期間甚少過問伊家中任何事務。七十五年間，上訴人與其
父親二人向伊服役單位誣指伊有婚外情，致伊職業軍人生涯中留下污點，終身仕途受
阻，兩家因而感情不睦，形同陌路。八十二年九月間，伊自博士班畢業後回家居住，
因上訴人常將房門鎖上，不讓伊進房睡覺，伊不得已乃在三樓以行軍床睡覺，此情形
已長達四年，兩造未同床共眠，則已達六年餘，兩造徒擁夫妻之名，已無夫妻之實。
又兩造所生長女楊雅茜、長子楊宗燁，自小即由同住一起之伊父母幫忙照顧，生活費
、教育費均由伊負擔，伊任職軍校副教授，官階空軍上校，月薪新台幣（下同）七萬
餘元，離婚後兩造之子女宜由伊監護等情。爰依民法第一千零五十二條第一項第三款
、第二項，不堪同居之虐待及重大事由難以維持婚姻共同生活之規定，求為准兩造離
婚，及將兩造所生長女及長子由伊監護之判決。
上訴人則以：伊雖曾於七十五、七十六年間回娘家暫住，在此期間仍按月回家探視小
孩，並非對婆家及小孩之生活情形毫不關心。伊亦無誣指被上訴人濫交女友，意圖使
其受懲戒處分而向其服務單位檢舉之行為。被上訴人自博士班畢業回家，雙方發生爭
執，伊雖曾鎖門，不與被上訴人同房，但數日後即要求被上訴人同房，詎被上訴人卻
藉此拒絕再與伊同房，被上訴人並無受不堪同居之虐待。造成兩造六年來未同房而眠
，係被上訴人一直拒絕同房所致，非伊不願同房，其原因係可歸責於被上訴人，被上
訴人亦不得依民法第一千零五十二條第二項規定請求離婚。伊有工作收入，且經常在
家照顧子女，子女與伊較為親近，兩造縱應離婚，子女亦宜由伊監護等語，資為抗辯
。並於第一審提起反訴主張，被上訴人數年來無故拒絕與伊同房，更搬至學校宿舍，
拒絕與伊同宿，違反夫妻同居之義務，爰求為命被上訴人與伊同居之判決。
原審就本訴及反訴均維持第一審所為上訴人敗訴之判決，駁回其上訴，無非以﹕上訴
人對於於七十五、七十六年間因兩造發生爭執，上訴人曾回娘家暫住等情，並不爭執
，且據證人楊陳寶珠即被上訴人母親到庭證述在卷，足認七十四年至七十七年二年多
期間，上訴人有因爭吵回娘家居住，未照顧二位子女之情形。至被上訴人所提出之上
訴人父親寫給被上訴人之信函，其內容並未敘述上訴人父親有向被上訴人服役單位指
稱被上訴人有婚外情之情事，被上訴人僅憑該信函，主張上訴人與其父親二人於七十
五年間向被上訴人服役單位誣指被上訴人有婚外情等節，尚難採信。八十二年間兩造
發生爭執，上訴人將被上訴人趕出房外，早期並鎖門不讓被上訴人進房入睡，後來並
未鎖門不讓被上訴人進房，兩造已六年未同房而眠等情，有證人楊陳寶珠證述在卷，
並為上訴人所不爭執，是兩造因彼此個性剛烈不合，六年來雖同住一宅，惟夫妻感情
長期間未能改善，應堪認定。兩造六年來感情不睦，雙方負氣分房而睡，初係因一方
鎖門禁止他造入房睡覺，長期下來兩造皆未能協力謀求夫妻感情之和諧，雙方對此結
果皆難辭其咎，應認兩造對此均有過失。惟此情形難認與不堪同居虐待之要件相符，
被上訴人又未舉證上訴人所為在客觀上已使被上訴人達於不堪同居之程度，被上訴人
依民法第一千零五十二條第一項第三款規定請求離婚，尚難准許。惟民法第一千零五
十二條第二項但書規定，並非規範於夫妻雙方均可歸責時，禁止任何有責一方以婚姻
無可維持之重大事由，提起離婚之訴，亦即一旦婚姻有違婚姻之目的，達破裂難以維
持者，雙方縱均無過失或均有過失，亦均得請求離婚。本件由兩造十餘年來相處歷程
及長達六年分房而居之情事觀之，已難認兩造之婚姻有積極謀取營運共同生活，以建
立包括精神及肉體層面永久持續之生活關係。在此情境之下，欲期兩造夫妻生活圓滿
，顯難達成，是兩造婚姻破裂顯已達難以維持之程度。被上訴人依民法第一千零五十
二條第二項請求離婚，並無不合，應予准許。兩造所生長女楊雅茜係七十二年七月十
四日生，現年十四歲，長男楊宗燁（第一、二審判決誤載為楊家燁）係七十四年八月
四日生，現年十二歲，有戶籍謄本在卷可稽，經審酌未成年子女過去與家人間之感情
狀況，該子女屬國中學齡階段，若搬離現有居住環境，將增加其生活適應上之困難，
父母之經濟能力及社工人員調查報告各情節，認兩造對所生長女楊雅茜、長男楊宗燁
之權利義務應由被上訴人行使或負擔較符合子女之最佳利益，被上訴人有關子女監護
之請求，應予准許。又夫妻同居義務應以夫妻關係仍合法存在為前提，苟夫妻雙方已
經由法院裁判離婚，夫妻即再無同居義務。本件被上訴人請求離婚既應准許，上訴人
反訴請求被上訴人履行同居義務，自無理由，不應准許等詞，為其判斷之基礎。
按七十四年六月三日修正公布之民法第一千零五十二條增列第二項規定：有前項以外
之重大事由，難以維持婚姻者，夫妻之一方得請求離婚。但其事由應由夫妻之一方負
責者，僅他方得請求離婚。其但書部分參照修正理由說明，係為求公允始增設該但書
之規定。故難以維持婚姻之重大事由，夫妻雙方均須負責時，應比較衡量雙方之有責
程度，僅責任較輕之一方，得向責任較重之他方請求離婚，如雙方之有責程度相同，
則雙方均得請求離婚，始符公平。本件上訴人抗辯，被上訴人數年來經常藉故住宿在
外，甚少回家，並非上訴人不願與被上訴人同房，兩造婚姻關係未能好轉，係可歸責
於被上訴人，被上訴人無離婚請求權云云（一審卷一○五、一○六頁）。證人即被上
訴人之母楊陳寶珠亦證述，被上訴人較忙，不常回家（一審卷三一頁反面），證人即
兩造之子女楊雅茜、楊宗燁均證述，被上訴人甚少回家（一審卷四六、四七頁），另
高雄市政府社會局兒童監護案件訪視調查報告，亦載有：子女與父親關係較疏離，子
女與父之親子關係不如與母之關係親蜜，母親係子女心理、情緒之分享對象等內容（
一審卷六二頁）。上訴人上開抗辯似非全然無據，原審未遑詳查審究兩造對離婚事由
之可責程度，遽為不利於上訴人之判決，自有可議。上訴論旨，指摘原判決不當，求
予廢棄，非無理由。又被上訴人請求酌定子女監護人，乃以夫妻離婚為前提，被上訴
人請求離婚應否准許，既尚待事實審法院調查審認，其請求酌定子女監護人部分，應
併予廢棄。另原審乃以准許被上訴人離婚之請求為由，駁回上訴人履行同居之反訴，
故此履行同居之反訴，亦應併予廢棄。
據上論結，本件上訴為有理由，依民事訴訟法第四百七十七條第一項、第四百七十八
條第一項，判決如主文。
中      華      民      國    八十八    年      七      月      九      日
                              最高法院民事第二庭
                                  審判長法官  曾  桂  香
                                        法官  劉  延  村
                                        法官  徐  璧  湖
                                        法官  劉  福  聲
                                        法官  黃  秀  得
      右正本證明與原本無異
                                              書  記  官
中      華      民      國    八十八    年      七      月    二十三    日
